【裁判字號】    90,重訴,2740
【裁判日期】    920415
【裁判案由】    損害賠償
【裁判全文】
臺灣臺北地方法院民事判決  九十年度重訴字第二七四○號
    原      告  庚○○
                己○○
                丙○○
                甲○○
                丁○○
                戊○○
                乙○○
    共      同
    訴訟代理人  林德川律師
    被      告  王建哲即        住台北市松山區○○○路六十六號
                博仁綜合醫院
                辛○○        .
    共      同
    訴訟代理人  梁  治律師
    複  代理人  壬○○          住台北市○○○路○段三一號四樓四○○室
右當事人間請求損害賠償事件，本院判決如左：
    主    文
原告之訴及假執行之聲請均駁回。
訴訟費用由原告負擔。
    事    實
壹、原告方面：
一、聲明：
（一）被告應連帶給付原告庚○○新台幣（下同）一百六十四萬四千零三十六元，及
      自起訴狀繕本送達翌日起至清償日止按年息百分之五計算之利息。
（二）被告應連帶給付原告范林瑾一百六十九萬零四百八十八元，及自起訴狀繕本送
      達翌日起至清償日止按年息百分之五計算之利息。
（三）被告應連帶給付原告丙○○一百二十一萬零四百七十一元，及自起訴狀繕本送
      達翌日起至清償日止按年息百分之五計算之利息。
（四）被告應連帶給付原告甲○○一百萬元，及自起訴狀繕本送達翌日起至清償日止
      按年息百分之五計算之利息。
（五）被告應連帶給付原告丁○○一百零三萬六千元，及自起訴狀繕本送達翌日起至
      清償日止按年息百分之五計算之利息。
（六）被告應連帶給付原告吳讚新一百零七萬二千元，及自起訴狀繕本送達翌日起至
      清償日止按年息百分之五計算之利息。
（七）被告應連帶給付原告乙○○一百二十九萬二千八百一十元，及自起訴狀繕本送
      達翌日起至清償日止按年息百分之五計算之利息。
（八）原告願供擔保請准宣告假執行。
二、陳述：
（一）被害人范淑蓮於八十八年九月八日因胃疾至博仁綜合醫院（下稱博仁醫院）就
      醫，經醫生診斷為消化性潰瘍囑住院至同年十月四日，同年十月二十二日至二
      十八日，又因胃疾住院，該院仍診斷為消化性潰瘍，至同年十二月一日又因胃
      疾至彰化基督教醫院住院治療，經診斷為晚期胃癌，延至同年十二月八日不治
      。
（二）范淑蓮先後二次住進博仁醫院，並於出院後多次由被告王建哲即博仁醫院院長
      、醫師辛○○負責診斷，其竟未盡業務上注意，疏未及時發現范淑蓮罹患胃癌
      ，迨至彰化基督教醫院就醫時，已是胃癌末期，延誤救治時間，被告應有過失
      。
（三）原告庚○○、范林瑾為被害人之父母，原告丙○○為其夫，原告甲○○、丁○○、戊○○及乙○○為其子女，原告茲依民法第一百八十四條第一項、第一百
      八十八條第一項、第一百九十二條及第一百九十四條，請求被告各對原告連帶
      賠償扶養費及精神慰撫金如聲明所示。
（四）對被告抗辯所為之陳述：
      １、被害人所有之病歷資料，已於八十九年一月十二日遭台北市政府警察局松
          山分局執行搜索扣押，並全附於偵查卷中，被告另行提出之臨時醫囑單及
          病歷資料，顯有可疑，且醫囑單之日期填寫亦有疑問，其真實性自值斟酌
          。
      ２、被告所提出之台北醫學大學附設醫院（下稱北醫）之病理組織檢查報告單
          ，該報告單左下角雖載有「蘇順景」、「羅承裕」二人之姓名，此二人究
          為何人，其等在北醫之職稱為何，是否具有醫事檢驗師之資格均不明確，
          該文書之公信力及有效性均有疑問。北醫為私立醫療機構，仍有偏坦院內
          醫事人員之嫌，博仁醫院是否確有對被害人實施切片檢驗，應請北醫提供
          八十八年九月十五日收文登記簿原本以查明博仁醫院是否確有檢送吳范淑
          蓮病理切片以供檢驗。
      ３、依醫療法第十一條第一項前段、第四十五條等規定觀之，博仁醫院係屬醫
          療法所稱之醫院，博仁醫院本身即應設有醫事檢驗師以實施病理檢驗，依
          理自不可能亦不需要委由北醫實施檢驗，基此，原告自始至終即質疑被告
          根本未對被害人實施切片，亦未委託北醫實施檢驗。
      ４、再依醫療法施行細則第九條第一項第一款第六目之規定，本件可向主管機
          關台北市政府衛生局函查博仁醫院上開開業登記事項有無檢驗師之設置，
          若查證確有設置，博仁醫院自為病理檢驗即可，根本不可能委外檢驗，則
          北醫出具之病理組織檢查報告單即有虛偽不實之嫌，且博仁醫院除本件之
          外，是否仍有其他病例送請北醫實施病理檢驗，若有，則請北醫提供病理
          檢查報告單數份以供參考，若無，則為何僅涉有醫療糾紛之本案之單一個
          案由北醫為病理檢驗，豈不有違常理。
      ５、另實施病理檢驗之人應為醫事檢驗師，而病理檢驗報告單上，必須有實施
          醫事檢驗之檢驗師簽名蓋章及證照字號等資料，以明責任，然本件被證二
          之病理組織檢查報告單上竟無任何醫事檢驗師之職章及資料，僅以打字方
          式書有「蘇順景」、「羅承裕」之姓名及英文簽名，且二人之職稱不明，
          資格亦不詳，顯失簡漏，不禁令人質疑其內容之真實性及有效性。
      ６、又本件病理切片檢驗必須付費，然而被害人及家屬從未支付檢驗費用，依
          理博仁醫院不可能自行承擔檢驗費用，故博仁醫院根本未將病理切片送請
          北醫檢驗，因此本件有命北醫提出收費憑證原本以供查證之必要，倘無法
          提供，則足以證明原告之主張及質疑均係屬實，信而有徵。
      ７、被告辛○○或醫師白信德既於被害人再度因急性腹痛入院治療，既已懷疑
          被害人罹患胃癌之可能，並建議被害人再次接受胃鏡切片檢查，雖為被害
          人拒絕，然因茲事體大，被告辛○○及白信德應本於專業之知識，採取必
          要之措施，或命被害人於病歷資料上簽名，或將此情事告知家屬，或請被
          害人轉院，以明責任，然被告竟未採取必要之處置，致被害人無法及時發
          現胃癌，其有過失，已甚為明確，參諸行政院衛生署醫事鑑定委員會第一
          次鑑定意見第三點曾提及：「本案十月四日既然以疑胃癌之診斷出院，而
          十一月十日病患住進彰化基督教醫院檢查時已屬末期胃癌，於十月二十二
          日以兩側下腹疼痛回院時，醫師仍未能作出確實診斷，其警覺性有點不夠
          。」等語，被告已有疏失。
      ８、第二次鑑定意見第八點雖謂：「博仁醫院八十八年九月十一日胃鏡檢查即
          懷疑病患有惡性腫瘤，雖未能自胃鏡檢查中診斷出胃癌，若能給予病患作
          超音波或電腦斷層攝影等檢查，或許可以較早發現病情，但四十一天後，
          曾勸導病患再次接受胃鏡檢查，醫師們已盡到醫療責任，並無延誤病情。
          」等語，惟被告既主張於八十八年九月十四日曾為被害人實施病理切片檢
          驗，早已懷疑被害人罹胃癌之可能，當被害人同年十月二十二日再次因兩
          側下腹痛回院時，被告又主張曾勸導病人接受胃鏡檢查遭拒，在有所懷疑
          被害人有罹胃癌之情況下，本於專業知識，理應採取必要措施，或告知家
          屬，或請被害人轉院，或建議被害人作超音波及電腦斷層攝影，不難發現
          胃癌，然被告卻未為進一步之處置，上開第二次鑑定意見第八點竟以被告
          曾勸導病患再次接受胃鏡檢查，即認其告已盡醫療責任，此第二次鑑定意
          見顯有疏誤，不足採憑。
      ９、依彰化基督教醫院郭集慶醫師說明（一）所述：按發現胃癌時已有癌性腹
          膜炎及肝轉移，推估病灶的形成已有數月之久等語。由被害人於八十八年
          十月二十二日下腹痛至博仁醫院求診至八十八年十一月十日在彰化基督教
          醫院就診，其間只有短短十餘天，博仁醫院竟未發現被害人已罹胃癌，就
          醫事專業角度觀之，被告實難辭其過失之責，依法自應負損害賠償責任。
三、證據：提出戶籍謄本、診斷證明書、診斷書、死亡證明書、簡易生命表及藥品袋
          封面各一份為證（以上皆為影本），並請求本院訊問證人蘇順景、羅承裕
          ，及請求本院向台灣台北地方法院檢察署調閱本件刑事偵查全卷，向北醫
          函詢受囑病理切片檢查之收文文號、檢查人員及過程等相關問題，向台北
          市政府衛生局函詢博仁醫院是否配置醫事檢驗人員。
貳、被告方面：
一、聲明：
（一）原告之訴及其假執行之聲請均駁回。
（二）如受不利之判決，願供擔保請准宣告免為假執行。
二、陳述：
（一）本件經台灣台北地方法院檢察署二次送請行政院衛生署醫事審議委員會鑑定，
      第一次鑑定書（編號：八九０五五號）之鑑定意見載以：「一、胃癌的發現以
      內視鏡加上切片檢查最為清楚，病患於八十八年九月十一日至博仁醫院接受胃
      鏡檢查時，醫師已懷疑其胃潰瘍為惡性潰瘍的可能性，但病理報告切片，並未
      顯示有惡性組織。二、依據病歷記載，醫師於八十八年九月十一日之胃鏡報告
      及八十八年十月四日之出院病歷摘要，均提及懷疑病患惡性潰瘍的可能性，醫
      師已告知病患有胃癌的可能性，如是，醫師已盡告知之責。」；第二次鑑定書
      （編號：九０三五五號）載以：「一、病理切片檢查才是確定胃癌的唯一方法
      。五、胃癌的檢查以上消化道內視鏡為最優先之選擇，如果有懷疑的病灶，則
      必需作切片檢查，這一點，陳、王二位醫師已完成檢查。……二位醫師僅能從
      胃鏡檢查資料中懷疑胃癌的可能，而在切片報告無法確定胃癌時，醫師也無法
      確定患者是否罹患胃癌。七、依病歷紀錄，病患於八十八年十月二十五日拒絕
      再次接受胃鏡檢查。八、醫師曾勸導病患再次接受胃鏡檢查，醫師們已盡到醫
      療責任並無延誤病情。」，依上開二次鑑定結果可知，被告並無因故意或過失
      不法侵害他人權利之情事，甚為灼然。
（二）另鈞院依職權函詢彰化基督教醫院病理疑義，亦經該醫院郭集慶醫師覆函稱：
      「本案患者於八十八年十一月十一日，經胃鏡切片診斷有分化差（指惡性度高
      ）的胃癌，病理結果出來胃鏡的診斷仍然無法肯定是胃癌，在本院的觀察亦是
      如此。如依一般醫事常規實施診查，倘無人為疏失，依該患者所罹骨癌症候，
      在病發前三個月左右，有診斷為消化性潰瘍或其他類似疾病之合理可能。」，
      亦足證被告已盡善良管理人之注意，並無故意或過失。
（三）本件病歷資料，確於八十九年一月十二日由台北市警察局松山分局查扣，被告
      所提出之資料亦與查扣之病歷資料相符，原告稱被告竟能另行提出臨時醫囑單
      及病歷資料，顯屬可疑云云，容有誤會。
（四）本院住院之就醫程序為先經門診或急診醫師診察，經判定確有住院之需要時，
      始予安排病房住院，進一步檢查及治療，而目前本院之門、急診作業為診間電
      腦化，於門、急診安排及執行之檢查或治療，均由門、急診印出處方箋，此案
      即為由急診入院，因此，會將急診安排及執行之檢查或治療，經由電腦列印處
      方箋，貼於住院醫囑單上，此觀諸其餘扣案之醫囑單及病歷表均有同樣電腦列
      印之處方箋貼於其上乙節自明，原告之質疑，顯然無據。
（五）患者范淑蓮因上腹部疼痛至博仁綜合醫院就診，經被告辛○○作消化系內視鏡
      檢查結果為胃潰瘍，後被告辛○○因懷疑患者是否有罹患胃癌之可能，遂於八
      十八年九月十四日作切片（一般切片六片即可，被告辛○○為求慎重，乃增加
      切片之數量為十片），並將切片送往台北醫學院附設醫院作病理組織檢查，經
      該院之檢查結果認定為患者係罹患胃潰瘍，並無發現胃癌之情事。
（六）患者范淑蓮於八十八年十月四日出院後，在同年十月二十二日復因急性腹痛入
      院治療，經主治醫師白信德要求患者再作消化系內視鏡檢查，但遭患者拒絕，
      此有醫囑單可參；同年十月二十五日，主治醫師白信德於查房時，又再次建議
      患者作胃鏡檢查，亦遭患者拒絕，此亦有病歷紀錄為憑。
（七）另依對於胃癌之診斷，若以消化系內視鏡檢查時，如發見有罹患之可能性時，
      依照醫療程序，必須對該部位進行切片作病理檢查，檢查結果証實有癌細胞時
      ，醫師方得據此病理檢驗結果施以治療，依據消化系內視鏡醫學會有關胃癌之
      醫學報告所載以：「胃癌之內視鏡確診須要病理切片之証實，但是內視鏡切片
      有偽陰性例，應有警覺，總胃癌（含進行癌）之偽陰性例約百分之十一」，是
      所有病理切片檢查報告，仍會有百分之十一偽陰性之情事發生，縱使為切片檢
      查，亦不能百分之百確定是否罹患胃癌。
三、證據：提出搜索扣押收據、台北醫學院附設醫院病理組織檢查報告單、臨時醫囑
          單、病歷紀錄及胃癌參考資料各一份為證（以上皆為影本），並請求本院
          訊問證人蘇順景、羅承裕、白信德、陳淑婷，及請求本院向台北醫學大學
          附設醫院函詢病理組織檢查報告單之真偽。
參、本院依職權向台北醫學大學附設醫院、行政院衛生署及彰化基督教醫院函詢鑑定
    結果及就診經過。
    理    由
一、原告起訴主張：被害人范淑蓮於八十八年九月八日因胃疾至博仁醫院就醫，經醫
    生診斷為消化性潰瘍囑住院至同年十月四日，同年十月二十二日至二十八日，又
    因胃疾住院，該院仍診斷為消化性潰瘍，至同年十二月一日又因胃疾至彰化基督
    教醫院住院治療，經診斷為晚期胃癌，延至同年十二月八日不治。范淑蓮先後二
    次住進博仁醫院，並於出院後多次由被告王建哲即博仁醫院院長、醫師辛○○負
    責診斷，其竟未盡業務上注意，疏未及時發現范淑蓮罹患胃癌，迨至彰化基督教
    醫院就醫時，已是胃癌末期，延誤救治時間，被告應有過失，而原告庚○○、范
    林瑾為被害人之父母，原告丙○○為其夫，原告甲○○、丁○○、戊○○及乙○○為其子女，原告茲依民法第一百八十四條第一項、第一百八十八條第一項、第
    一百九十二條及第一百九十四條，請求被告對原告連帶賠償扶養費及精神慰撫金
    如聲明所示等情。被告則以：本件經台灣台北地方法院檢察署二次送請行政院衛
    生署醫事審議委員會鑑定，依二次鑑定書之鑑定意見所載，被告並無因故意或過
    失，另依彰化基督教醫院覆函，被告亦無因故意或過失，被告辛○○因懷疑患者
    是否有罹患胃癌之可能，於八十八年九月十四日作切片，並將切片送往台北醫學
    院附設醫院作病理組織檢查，經該院之檢查結果認定為患者係罹患胃潰瘍，並無
    發現胃癌之情事，患者范淑蓮本身亦拒絕被告醫院胃鏡檢查之建議，醫囑單及病
    歷表均為真正等語資為抗辯。
二、本件范淑蓮於八十八年九月八日因胃疾至博仁醫院就醫，經被告辛○○診斷為消
    化性潰瘍囑住院至同年十月四日，同年十月二十二日至二十八日，又因胃疾住院
    ，該院仍診斷為消化性潰瘍，至同年十二月一日又因胃疾至彰化基督教醫院住院
    治療，經診斷為晚期胃癌，於同年十二月八日不治死亡等事實，為兩造所不爭，
    並有診斷書影本及死亡證明書影本在卷可稽，堪信為真實。
三、按當事人主張有利於己之事實者，就其事實有舉證之責任，民事訴訟法第二百七
    十七條前段定有明文。又民事訴訟如係由原告主張權利者，應先由原告負舉證之
    責，若原告先不能舉證，以證實自已主張之事實為真實，則被告就其抗辯事實即
    令不能舉證，或其所舉證據尚有疵累，亦應駁回原告之請求，此最高法院十七年
    上字第九一七號判例意旨可供參照。本件原告主張被告二人於診治范淑蓮胃疾期
    間，未盡其注意義務，致未及時發現范淑蓮已患有胃癌，已有過失等情，已為被
    告二人所否認，揆諸上開條文，原告就被告二人未盡注意義務疏未診斷范淑蓮已
    罹胃癌之事實，核屬有利於原告之事實，自應由原告負擔舉證責任。原告對此雖
    提出診斷證明書、診斷書、死亡證明書及藥品袋封面等件影本為證，並質疑行政
    院衛生署二次鑑定之結論，且就有利於被告之臨時醫囑單、病歷資料及北醫之病
    理組織檢查報告單之真正加以爭執，並請求本院以函詢或訊問證人之方式以判斷
    上開證據資料之真偽，惟上開書證並無法證明被告二人於診治范淑蓮之過程有何
    疏失存在，原告復僅就對被告有利之證據爭執其真正，並未提出何積極證據以實
    其說，揆諸上開判例所示，原告前揭主張，自不足採。
四、況依本院依職權函詢彰化基督教醫院，由該院覆函：「本案患者於八十八年十一
    月十一日，經胃鏡切片診斷有分化差（指惡性度高）的胃癌，病理結果出來胃鏡
    的診斷仍然無法肯定是胃癌，在本院的觀察亦是如此。因胃癌之表現大多是胃潰
    瘍的樣子。．．．（問：在病發前三個月左右，有無診斷為消化性潰瘍或其他疑
    似疾病之合理可能？）有。」等語觀之，亦無從認定被告有何疏失存在，且本件
    所涉刑事案件部分，經台灣台北地方法院檢察署送請行政院衛生署醫事審議委員
    會鑑定後，第一次鑑定書（編號：八九０五五號）之鑑定意見已明載：「．．．
    二、依據病歷記載，醫師於八十八年九月十一日之胃鏡報告及八十八年十月四日
    之出院病歷摘要，均提及懷疑病患惡性潰瘍的可能性，醫師已告知病患有胃癌的
    可能性，如是，醫師已盡告知之責。」等語；第二次鑑定書（編號：九０三五五
    號）亦載明：「．．．八、醫師曾勸導病患再次接受胃鏡檢查，醫師們已盡到醫
    療責任並無延誤病情。」等語，足見無論係依彰化基督教醫院之函覆，或是依醫
    事審議委員會二次鑑定結論，被告二人均無何過失存在，原告主張被告於本件醫
    療行為存有疏失云云，並不足採。
五、綜上所述，原告主張被告二人應就本件醫療之疏失連帶負責云云，並不足採。從
    而，原告依民法第一百八十四條第一項、第一百八十八條第一項、第一百九十二
    條及第一百九十四條，請求被告各對原告連帶賠償扶養費及精神慰撫金如聲明所
    示暨利息，為無理由，應予駁回。其假執行之聲請，因訴之駁回而失所附麗，應
    併予駁回。
六、兩造其餘攻擊防禦方法與證據，經本院審酌後，認均與判決前述經協商兩造確定
    爭點之終局判斷結果無影響，爰不予一一論述，附此敘明。
據上論結，本件原告之訴為無理由，依民事訴訟法第七十八條，判決如主文。
中      華      民      國    九十二    年      四      月    十五     日
                            民事第四庭審判長法      官  林勤綱
                                            法      官  周玫芳
                                            法      官  陳正昇
右為正本係照原本作成
如不服本判決應於送達後二十日內向本院提出上訴狀
中      華      民      國    九十二    年      四      月    十六     日
                                            法院書記官  袁以明


司法院資訊處製作；財團法人民間司法改革基金會備份。
